【裁判字號】    95,重上,31
【裁判日期】    950620
【裁判案由】    所有權移轉登記
【裁判全文】
臺灣高等法院臺中分院民事判決          95年度重上字第31號
    上  訴  人  丙○○
    訴訟代理人  林春祥  律師
    被  上訴人  丁○○
上列當事人間請求所有權移轉登記事件，上訴人對於民國94年11
月14日臺灣臺中地方法院93年度重訴字第206 號第一審判決提起
上訴，本院於95年06月06日言詞辯論終結，茲判決如下：
    主  文
上訴駁回。
第二審訴訟費用由上訴人負擔。
    事  實
一、上訴人聲明求為判決：(一)原判決關於上訴人敗訴部分廢棄。
    (二)上開廢棄部分，被上訴人在第一審之訴駁回。(三)第一、二
    審訴訟費用均由被上訴人負擔。其陳述除與原判決記載相同
    者予以引用之外，另補稱：
  (一)兩造於民國（下同）91年01月31日簽訂不動產買賣契約書，
    嗣於91年09月10日簽訂買賣補充約定共12點，91年11月11日
    又簽訂第13點，有兩造所不爭執之合約書及補充約定附原審
    卷可稽。則買買合約書內容與買賣補充約定不符之部分，當
    然以買賣合約書後簽訂之買賣補充約定為準。姑不論買賣合
    約第四條付款約定第三次款(二)乙方（即上訴人）原有抵押貸
    款得清償方式，雙方約定如下：『以方原有金融機構貸款、
    甲方（即被上訴人）同意由其申貸之金融機構於約定撥款日
    （設定登記完成後三工作日內）代為轉帳清償』，上訴人並
    無先行移轉系爭土地所有權之義務。買賣補充約定第八條更
    約定：『買方至遲應於91年10月10日完成代償乙方原貸，塗
    銷抵押權之手續，屆時若無法完成，願依合約書第九條處理
    』，足證被上訴人應於91年10月10日前先代償上訴人抵押貸
    款，尤無上訴人應先辦理所有權移轉登記予被上訴人之約定
    。再依買賣補充約定第13條約定：『雙方合意甲方至遲應於
    92 年03月10日前完成代償乙方貸款之手續，屆期若未完成
    ，則甲方同意已付價款由乙方沒收，雙方解除本買賣契約』
    。足證被上訴人應先完成代償上訴人貸款之義務，絕無上訴
    人應先辦理所有權移轉登記之約定。至被上訴人如何辦理貸
    款，上訴人不必過問，被上訴人辦理貸款，由上訴人提供系
    爭土地設定抵押即可，絕無上訴人先辦理所有權移轉登記之
    理。原審判決誤認上訴人應將所有權移轉登記予被上訴人，
    始得由被上訴人申貸云云，顯非有據。
  (二)被上訴人既未依買賣補充約定第13條之約定於92年03月10日
    前代償上訴人之貸款，則上訴人於92年05月21日以台中英才
    郵局7613號存證信函催告被上訴人於函到15日內履行，逾期
    解除合約不另通知，顯屬合法有效。原審判決謂上訴人所為
    使被上訴人無從辦理移轉土地所有權藉以向金融機構申請核
    貸，尤有違誤。
二、被上訴人聲明求為判決：(一)上訴駁回。(二)第二審訴訟費用由
    上訴人負擔。其陳述除與原判決記載相同者予以引用之外，
    另補稱：
  (一)上訴人於原審及上訴理由狀均不斷謂：被上訴人於未清償原
    貸款之前，上訴人並無先行移轉系爭土地所有權之義務，為
    此不勝質疑，上訴人究係根據買賣合約或買賣補充約定第幾
    條之約定，又倘有如此記載，亦請上訴人務必提出舉證，以
    免上訴人之辯護人欲以其法律之專業，實務經驗，而意圖誤
    導法官之審判方向。
  (二)又上訴人謂：被上訴人如何辦理貸款，上訴人不必過問，上
    訴人僅提供系爭土地設定抵押。其實不然，被上訴人91年間
    原與上訴人及乙○○、張英統四人會同至合作金庫美村支庫
    洽詢辦理承擔原抵押貸款後，不久又按上訴人之意思轉向聯
    信商業銀行復興分行（現改為新光商業銀行）仍欲辦理承擔
    原抵押權貸款事宜，亦均不是要按上訴人之意思指示辦理。
    再說，買賣合約補充約定條款第九條：雙方合意本件買賣及
    設定速件辦理，即已約定甚明，故上訴人一再強調並無先行
    移轉系爭土地所有權義務之謊言，已不攻自破。
  (三)至於如何辦理承擔抵押貸款事宜，前合作金庫美村支庫盧姓
    經理於原審作證時，均已明確詳述。又本件買賣被上訴人確
    實需要辦理抵押貸款，以作為給付買賣價金之一部分，相關
    之乙○○亦於原審作證時詳稱：91年01月31日簽立買賣合約
    同時，被上訴人當時確實有要求本件賣賣，必需辦理抵押貸
    款，以上原審之審理筆錄及判決書均有詳載，茲不贅述。
  (四)又上訴人未經被上訴人之同意，擅自從信義房屋公司附設之
    代書部乙○○處，取走系爭土地所有權狀正本，試問乙○○
    代書或被上訴人又如何能辦理土地所有權移轉及抵押設定登
    記？今上訴人於上訴理由謂：可提供系爭土地設定抵押，絕
    無上訴人先辦理土地所有權移轉登記之理，簡直自欺欺人而
    已。
  (五)上訴人為配合被上訴人辦理抵押貸款及申請建築執照事宜，
    在被上訴人均毫不知情下，私自於92年3月7日書立切結書一
    份予合作金庫，此舉對上訴人極其不利，然上訴人之辯護人
    林春祥律師對上訴人書立該切結書予合作金庫乙事，竟隻字
    不題，故為案情需要，請詳予調查。
  (六)另上訴人謂：92年05月21日曾以台中英才郵局第7613號存證
    信函催告被上訴人於函到15日內履行，同理，被上訴人亦曾
    以存證信函第1218、7690、13557、19037號回覆上訴人，但
    上訴人均拒不履行，還把自己過錯，怪罪欲轉嫁被上訴人，
    有欠公允。上訴人之上訴顯無理由，應駁回其上訴。
    理  由
一、被上訴人主張：被上訴人於91年01月31日經由仲介公司即信
    義房屋仲介股份有限公司，向上訴人丙○○買受坐落台中市
    南區○○○段1064-2地號（現因建築新屋需要經雙方同意將
    該地號辦理土地分割，除原地號外增加同段0000-000、0000
    -000、0000-000、0000-000、0000-000 地號等5筆）之系爭
    土地，買賣價金為21,222,000元，並由原審共同被告乙○○
    任雙方買賣之共同委託代書，被上訴人業已給付二次買賣期
    款（即定金70萬元及用印款80萬元）合計150 萬元。上訴人
    丙○○、原審共同被告乙○○為配合被上訴人辦理清償系爭
    土地原貸款之需，三方曾於91年10月11日同至訴外人合作金
    庫美村分行（前台中市第一信用合作社三民分社，嗣經合作
    金庫合併）洽辦原貸款及抵押權承擔事宜，當日合作金庫經
    理盧永清原則上已口頭同意接洽事宜，然囑咐必須辦理建築
    執照為要件，因合作金庫於系爭土地上有地上權及抵押權之
    設定登記，為保障其權利，需向其申請出具地上權興建同意
    書，憑供辦理原始起造人申請建築執照，確保合作金庫之原
    有權益，惟上訴人丙○○及乙○○等為達目的，竟未事先告
    知被上訴人或徵得被上訴人同意，於92年3月7日由上訴人丙
    ○○逕自出具切結書，載明於系爭土地上擬興建房屋之需，
    向合作金庫申請核發地上權設定同意興建房屋證明書，以資
    興建房屋後再辦理建物分戶貸款來清償原貸未償餘額等；合
    作金庫因而核發同意書面，載明同意上訴人丙○○於建物完
    工後，辦理建物分戶貸款償清未償之土地貸款餘額，則上訴
    人丙○○上開所為，顯然拒絕辦理系爭土地之所有權移轉登
    記予被上訴人，致使被上訴人無法向銀行辦理抵押貸款代償
    手續，係上訴人違約在先，因為被上訴人係於同年3、4月間
    親至合作金庫洽商承擔原貸款、承接原抵押債務、及報告申
    請建築執照之進度時，盧永清始告知上情，為此被上訴人既
    無法取得系爭土地所有權、藉而辦理抵押設定事宜，自毋須
    再辦理原抵押債務承擔事宜，祇要按原貸款本金續予繳息即
    可，故買賣合約後附補充約定書第13條所載被上訴人應於92
    年03月10日前代償上訴人丙○○之貸款約定乙節，已無拘束
    力。嗣後上訴人丙○○藉詞反悔，拒不配合辦理後續產權移
    轉事宜，以至拖延迄今，對被上訴人極不公平。因合作金庫
    經理盧永清言明，若上訴人丙○○尚未償清前抵押貸款之前
    ，於建築執照取得前、後之起造人名義亦不得擅自變更第三
    人，否則其將即採取必要之保全措施。且91年10月11日兩造
    前去合庫金庫洽辦原貸款及抵押權承擔事宜時，合作金庫經
    理盧永清僅係依當時經濟景氣初估系爭土地最高貸至1400萬
    元至1500萬元，至第三人（包含被上訴人在內）若欲向該銀
    行辦理抵押貸款，亦必須先將系爭土地從上訴人丙○○名義
    變更移轉至該第三人名義後，再持新所有權人之名義之土地
    權狀暨建築執照，以第三人為借款人名義設定抵押申辦貸款
    手續。是本件被上訴人如無法辦理所有權移轉登記，將無法
    辦理抵押設定及依約清償貸款。被上訴人於知悉上訴人丙○
    ○於92年3月7日逕自開立切結書，申請合作金庫准發給地上
    權設定同意興建房屋證明書事，猶備齊相關貸款資料向其他
    金融機構請求貸款估價，已有二至三家以上銀行，含上訴人
    丙○○指定之聯信商業銀行復興分行，均表示同意承貸，豈
    料上訴人丙○○、乙○○竟拒不配合辦理系爭土地增值稅申
    報及所有權移轉暨抵押權設定等登記，甚且還向聯信商業銀
    行偽稱被上訴人與上訴人丙○○間已無買賣關係，企圖阻擾
    被上訴人貸款及對保手續之進行，故被上訴人雖有收到上訴
    人丙○○寄發之存證信函，但由於上訴人丙○○沒有履行移
    轉所有權登記給被上訴人，致無法向合作金庫辦理抵押貸款
    代償及給付後續買賣價款餘額，其過咎不在被上訴人。另就
    系爭不動產買賣，雙方約定之付款條件中訂明第三次款即完
    稅時要付150 萬元（其中土地增值稅約80多萬元，須由地主
    自繳），而乙○○須將被上訴人及上訴人丙○○用印之土地
    增值稅申報書向臺中稅捐處辦理申報，然後由稅捐處開立之
    土地增值稅繳款書後，由上訴人丙○○全數自行繳納完畢後
    ，由乙○○向稅捐處辦理完稅證明，再持該完稅證明書及土
    地增值稅繳款收據，向被上訴人請求給付第三次款150 萬元
    之外，再向臺中市中山地政事務所登記課辦理土地所有權移
    轉登記，然迄今乙○○仍未辦理該土地增值稅申報，被上訴
    人自不可能於系爭土地產權未明及毫無保障下，任意給付第
    三次款150 萬元。被上訴人認系爭土地之買賣有「陷入膠著
    」之主因：係上訴人丙○○出賣系爭土地給被上訴人後，欲
    變更買賣契約內容，雖於91年09月12日雙方同意向台中市稅
    捐稽徵處申請撤銷系爭土地現值申報，但同時合意由乙○○
    再持空白土地增值稅申報書及公定買賣契約經雙方「重新」
    用印，備日後辦理系爭土地之所有權移轉登記；另系爭土地
    所有權狀正本、所有權移轉登記所須之文件及資料，如印鑑
    證明書正本、地價稅單、身份證影本資料等件，早於買賣契
    約簽約當日91年01月31日已備證用印，由上訴人丙○○交給
    乙○○收執保管，然上開「空白」土地增值稅申報書及公定
    買賣契約書，乙○○迄未持向台中市稅捐處「重新」申報或
    向中山地政事務所「送件」，因而無法履行辦理系爭土地之
    所有權移轉登記。又乙○○未經被上訴人之同意，擅自違反
    約契約第四條之約定，將系爭土地之所有權狀正本交還給上
    訴人丙○○後，由丙○○於92年08月間持向原聯信商銀（即
    現合併後之新光商業銀行股份有限公司）轉貸，經上訴人丙
    ○○面告上情，而於契約補記「92年11月29日地主同意買主
    代刻印章，提供書寫買賣契約書予銀行貸款之用」，此為上
    訴人所不否認，並有土地登記簿謄本附卷可佐。上訴人丙○
    ○履經被上訴人催請，拒不辦理土地增值稅申報及不動產所
    有權移轉登記，顯然違反出賣人應盡之義務，為此提起本訴
    ，請求上訴人應將系爭土地辦理所有權移轉登記予被上訴人
    等語。（被上訴人另請求原審共同被告信義房屋仲介股份有
    限公司、甲○○、乙○○等人應共同移轉登記部分，原審為
    被上訴人敗訴判決後，被上訴人雖對之提起上訴，惟因未據
    繳納第二審裁判費，其上訴不合法，本院另以裁定予以駁回
    ）。
二、上訴人則以：兩造於91年01月31日就系爭土地訂立買賣合約
    書，依合約書買賣補充約定第八條約定：「買方（指被上訴
    人）至遲應於91年10月10日前完成代償乙方（指上訴人）原
    貸，塗銷抵押權之手續，屆時若無法完成，願依合約書第九
    條處理」；復於91年11月11日約定：「十三、雙方合意甲方
    至遲應於92年03月10日前完成代償乙方貸款手續，屆期若未
    完成，則甲方同意已付價款由乙方沒收，雙方解除買賣契約
    」。然被上訴人未依合約書履行於92年03月10日前代償系爭
    土地之貸款，上訴人先後寄發存證信函催告被上訴人履行代
    償貸款手續，其中於92年05月21日之臺中英才郵局7613號存
    證信函內表明逾期依法解除契約，不另通知，被上訴人仍未
    履行。嗣後，上訴人乃於93年2月2日再次以臺中大全街郵局
    79號存證信函通知被上訴人已解除合約，再以此訴狀之送達
    為解除本件買賣契約之意思表示，則兩造間買賣契約，既因
    被上訴人違約未履行契約約定先辦理代償貸款手續，上訴人
    即無移轉系爭土地所有權之義務，且經上訴人依法解除買賣
    契約，被上訴人自無從請求上訴人辦理所有權移轉登記之權
    利，況系爭土地買賣價款總計21,222,000元，被上訴人尚未
    付清第三次款及第四次款，尤無請求辦理所有權移轉登記之
    權利。如認被上訴人之請求有理由，上訴人要求同時履行抗
    辯，被上訴人應給付其餘價金始得請求移轉系爭土地之所有
    權登記。又兩造曾於91年8、9月間與代書張英統、乙○○一
    起去合作金庫美村支庫，與經理盧永清及張姓放款承辦人洽
    談以系爭土地辦理抵押貸款，被上訴人要求貸款2200萬元，
    合作金庫只能核貸1400至1500萬元，被上訴人認為貸款額度
    不夠，致未辦貸款，被上訴人所稱合作金庫盧永清經理欣然
    同意云云，並非實在，上訴人為配合被上訴人辦理貸款，應
    被上訴人要求向合作金庫申請出具同意書及向台中市政府申
    請建築執照，並無違約隱匿情事。況依合約書第四款付款約
    定(三)：「乙方原有金融貸款，甲方同意由其申貸之金融機構
    於約定撥款日代為轉帳清償」，第五款貸款約定第五點約定
    ：「甲方最遲應於完稅後21個工作日內辦妥金融機構貸款與
    撥款手續，並支付乙方交屋款，如因甲方貸款條件不符或貸
    款金額不足時，屆時甲方仍應以現金一次付清交屋款」，被
    上訴人未向金融機構辦理貸款，更未於92年03月10日前以現
    金付清買賣價款，上訴人尚無移轉所有權之義務。被上訴人
    既違反兩造補充買賣契約之上開約定，且經上訴人解除兩造
    間買賣契約，被上訴人訴請辦理系爭土地之所有權移轉登記
    即無所憑。至切結書係訴外人合作金庫與上訴人之關係，非
    與被上訴人之關係，自不影響上訴人之解約。上訴人原以系
    爭土地向原台中市第一信用合作社辦理抵押貸款2700萬元，
    91年01月31日與被上訴人簽訂買賣契約後，即陸續清償貸款
    ，僅餘1600餘萬元未償，嗣因被上訴人未履約，上訴人利息
    負擔未見減輕，始於92年09月間改向聯信商業銀行辦理抵押
    貸款，被上訴人辯稱聯信商銀早已同意貸款給伊，因上訴人
    不願配合，並向該行偽稱兩造已無買賣關係，顯係不實等語
    ，資為抗辯。
三、兩造前揭主張及抗辯，對於被上訴人於91年01月31日經信義
    房屋仲介公司，向上訴人買受系爭土地，價金21,222,000元
    ，被上訴人業已給付第一、二次期款合計150 萬元。兩造嗣
    後訂立補充約定十三點，其中第八點約定：「買方（指被上
    訴人）至遲應於91年10月10日前完成代償乙方（指上訴人）
    原貸，塗銷抵押權之手續，屆時若無法完成，願依合約書第
    九條處理」。又於91年11月11日約定：「十三、雙方合意甲
    方至遲應於92年03月10日前完成代償乙方貸款手續，屆期若
    未完成，則甲方同意已付價款由乙方沒收，雙方解除買賣契
    約」。嗣上訴人未事先知會被上訴人或徵得被上訴人同意，
    於92年3月7日逕自出具切結書，載明於系爭土地上擬興建房
    屋之需，向合作金庫申請核發地上權設定同意興建房屋證明
    書，以資興建房屋後再辦理建物分戶貸款來清償原貸未償餘
    額等，合作金庫因而核發同意書，載明同意上訴人於建物完
    工後，辦理建物分戶貸款償清未償之土地貸款餘額。以上事
    實，均為雙方所不爭執。而兩造所爭執者，乃依買賣契約及
    補充約定之記載，上訴人有無先行移轉系爭土地所有權之義
    務？被上訴人未能向金融機構辦理貸款，於92年03月10日前
    完成代償原貸款手續，是否違約？上訴人可否據此解除兩造
    買賣契約？爰分析說明如下：
  (一)按解釋意思表示應探求當事人之真意，不得拘泥於所用之辭
    句，民法第98條定有明文。意思表示不明確，使之明確，屬
    意思表示之解釋；意思表示不完備，使之完備，屬意思表示
    之補充。前者可減少爭議，後者可使意思表示之無效減至最
    低程度。意思表示解釋之客體，為依表示行為所表示於外部
    之意思，而非其內心之意思。當事人為意思表示時，格於表
    達力之不足及差異，恆須加以闡釋，至其內心之意思，既未
    形之於外，尚無從加以揣摩。故在解釋有對話人之意思表示
    時，應以在對話人得了解之情事為範圍，表意人所為表示行
    為之言語、文字或舉動，如無特別情事，應以交易上應有之
    意義而為解釋，如以與交易慣行不同之意思為解釋時，限於
    對話人知其情事或可得而知，否則仍不能逸出交易慣行的意
    義。解釋意思表示端在探求表意人為意思表示之目的性及法
    律行為之和諧性，解釋契約尤須斟酌交易上之習慣及經濟目
    的，依誠信原則而為之。關於法律行為之解釋方法，應以當
    事人所欲達到之目的、習慣、任意法規及誠信原則為標準，
    合理解釋之，其中應將目的列為最先，習慣次之，任意法規
    又次之，誠信原則始終介於其間以修正或補足之（最高法院
    88年度台上字第1671號判例意旨參照）。
  (二)本件兩造於91年01月31日訂立系爭土地買賣合約書，依該合
    約書之記載固無明確訂定上訴人應於何時將系爭土地辦理所
    有權移轉登記予被上訴人，亦無上訴人應先行移轉系爭土地
    所有權予被上訴人，俾被上訴人向金融機構辦理貸款後轉帳
    清償原貸之明文。惟依該買賣合約第四條關於付款約定「第
    四次款：交屋」項目(二)勾選「地政機關產權移轉登記完竣後
    三個工作日內，由甲方（即被上訴人）的金融機構貸款核撥
    轉帳清償乙方（即上訴人）原貸款，完成抵押權塗銷後，乙
    方並同時辦理交屋手續」之文義（原審卷第23頁反面）觀之
    ，既有地政機關產權移轉登記完竣後，始由被上訴人之金融
    機構貸款核撥轉帳清償原貸之記載，可見應先有「產權移轉
    登記完竣」，其後才有以新貸款「核撥轉帳清償原貸」，則
    上訴人自應先行移轉系爭土地所有權予被上訴人，於地政機
    關產權移轉登記完竣後，再由被上訴人向金融機構辦理貸款
    轉帳清償原貸。也唯有上訴人先將系爭土地辦理所有權移轉
    登記予被上訴人，被上訴人始得以系爭土地所有人名義辦理
    申貸、轉帳清償原貸餘額，進而塗銷原貸之抵押權登記，達
    成雙方當初締約目的。又兩造於訂立系爭買賣合約後，雖又
    陸續簽有買賣補充約定，然此補充約定之性質，應係就原買
    賣合約所未約定之事項為補充令其完足，如原合約已有約定
    之事項，補充約定自不宜反於締約當時真意，致與原約定意
    旨相悖，始符情理。是兩造固於買賣補充約定第八條記載「
    ：：：買方（指被上訴人）至遲應於91年10月10日前完成代
    償乙方（指上訴人）原貸，塗銷抵押權之手續，屆時若無法
    完成，願依合約書第九條處理」、第13條記載「甲方至遲應
    於92年03月10日前完成代償乙方貸款之手續，屆期若未完成
    ，則甲方同意已付價款由乙方沒收，雙方解除本買賣合約」
    （原審卷第20頁反面及正面。但均因上訴人不願先行移轉系
    爭土地所有權予被上訴人，以致被上訴人無法如期完成代償
    原貸。故本件系爭買賣合約及補充約定，固無明確訂定上訴
    人應先行移轉系爭土地所有權予被上訴人，或上訴人應於何
    時將系爭土地辦理所有權移轉登記予被上訴人，但依前揭說
    明，上訴人仍有先行移轉系爭土地所有權予被上訴人之義務
    。上訴人訴訟代理人謂「我們在補充約定第13條就有推翻（
    應先辦理產權過戶）的約定」、「被上訴人如何辦理貸款，
    上訴人不必過問」、「是因為對方貸款額度沒有與銀行談妥
    ：：：不是我們不移轉過戶」云云，殊無足採。
  (三)又參酌系爭買賣合約第四條付款約定「第三次款：完稅」項
    之約定，對於系爭土地之增值稅申報本約定由上訴人繳納並
    申報，惟上訴人無法完成，嗣於91年09月10日再為補充約定
    ，仍未完成，始補充約定第10點「雙方合意於『完稅後』至
    遲於91年8月11日乙方應清償原貸款182,220,000元」。雖91
    年09月10日兩造又於補充書12點中明定申報增值稅之動作撤
    銷，惟要求被上訴人仍要先辦理『貸款』，而要辦理系爭土
    地貸款就必須由被上訴人申請建照執照，且被上訴人必須成
    為土地所有權人始克辦理。而上訴人既不願辦理土地所有權
    移轉予被上訴人，卻又要求被上訴人先辦理貸款以清償原貸
    ，顯違兩造締約當時之真意。另據證人即前合作金庫美村支
    庫經理盧永清於原審證述：係由上訴人書立切結書予合作金
    庫，載明於系爭土地上擬興建房屋，向合作金庫申請核發地
    上權設定同意興建房屋證明書，以資興建房屋後再辦理建物
    分戶貸款來清償原貸未償之餘額，而未事先告知被上訴人等
    情。上訴人不願將土地所有權先移轉予被上訴人，被上訴人
    自無從以土地所有權人之身分向金融機構申請核貸來清償原
    貸未償之餘額。再者，倘如上訴人所云，伊無須先將系爭土
    地所有權移轉登記予被上訴人，則被上訴人縱能借新還舊，
    新貸仍應由上訴人為抵押義務人，甚至銀行還會要求並為連
    帶債務人，則被上訴人向金融機構申請核貸來清償原貸未償
    之餘額，無異換湯不換藥，將毫無意義。是以上訴人應先行
    移轉系爭土地所有權予被上訴人，被上訴人方得以系爭土地
    所有人名義辦理申貸、轉帳清償原貸餘額，進而塗銷原貸之
    抵押權登記，達成雙方當初締約目的。從而，兩造雖於91年
    11月11日補充約定：「雙方合意甲方至遲應於92年03月10日
    前完成代償乙方貸款手續，屆期若未完成，則甲方同意已付
    價款由乙方沒收，雙方解除買賣契約」（即買賣補充約定13
    條），但被上訴人之所以未能於92年03月10日前完成代償貸
    款手續，係因上訴人不願先將系爭土地所有權移轉登記予被
    上訴人所致，不可歸責於被上訴人，上訴人自不能援引上述
    約定，據以解除兩造買賣契約。上訴人所為之解除契約，對
    被上訴人不生效力。
  (四)查兩造於系爭買賣契約第四條付款約定之「第三次款：完稅
    」款應付150 萬元，依同條「第四次款：交屋」項目(二)勾選
    內容「地政機關產權移轉登記完竣後三個工作日內，由甲方
    的金融機構貸款核撥轉帳清償乙方原貸款，完成抵押權塗銷
    後，乙方並同時辦理交屋手續」、第五條貸款約定之第五點
    「甲方最遲應於完稅後21個工作日內辦妥金融機構貸款與撥
    款手續，並支付乙方交屋款，如因甲方貸款條件不符或貸款
    金額不足時，屆時甲方仍應以現金一次付清交屋款」觀之，
    第三次款即完稅時要付之150 萬元，縱未辦妥金融機構貸款
    與撥款手續，仍應以現金一次付清，是上訴人於原審主張同
    時履行抗辯，即被上訴人應給付尚欠之第三次完稅款150 萬
    元，始得請求移轉系爭土地所有權登記，則屬合理可採。
四、綜上所述，本件被上訴人主張依兩造系爭買賣契約，上訴人
    違反出賣人應盡之義務，而訴請上訴人應將系爭土地辦理所
    有權移轉登記予被上訴人，為有理由，應予准許。原審判命
    上訴人應於被上訴人給付150 萬元之同時，將系爭坐落台中
    市○區○○○段第1064-2（地目建、面積225 平方公尺）、
    第0000-000（地目建、面積137 平方公尺）、第0000-000（
    地目建、面積109 平方公尺）、第0000-000（地目建、面積
    112平方公尺）、第0000-000（地目建、面積114平方公尺）
    、第0000-000（地目建、面積137 平方公尺）土地之所有權
    全部移轉登記予被上訴人，並無不合。上訴意旨指摘原判決
    不當，求予廢棄改判，為無理由，應予駁回。
五、兩造其餘攻擊防禦方法，經本院斟酌後，認為均不足以影響
    本件判決結果，爰不一一論列，併此敘明。
六、據上論結，本件上訴為無理由，依民事訴訟法第449條第1項
    、第78條，判決如主文。
中    華    民    國    95    年    6    月    20     日
                     民事民五庭審判長法  官   陳滿賢
                                     法  官   邱森樟
                                     法  官   古金男
以上正本係照原本作成。
如對本判決上訴，須於收受判決送達後20日內向本院提出上訴書
狀，其未表明上訴理由者，應於提出上訴後20日內向本院提出上
訴理由書（須按他造人數附具繕本）。
上訴時應提出委任律師為訴訟代理人之委任狀。具有民事訴訟法
第466條之1第1項但書或第2項之情形為訴訟代理人者，另應附具
律師及格證書及釋明委任人與受任人有該條項所定關係之釋明文
書影本。
                                    書記官    詹錫朋
中    華    民    國    95    年    6     月    21    日
                                                      Ｂ


司法院資訊處製作；財團法人民間司法改革基金會備份。
